行　政　法　院　判　決　　　　　　　　　　　　　八十八年度判字第四三○○號
　　原　　　告　甲○○
　　被　　　告　經濟部智慧財產局
右當事人間因新型專利異議事件，原告不服行政院中華民國八十八年一月十五日台八
八訴字第○二○五四號再訴願決定，提起行政訴訟。本院判決如左︰
　　主  文
原告之訴駁回。
　　事  實
緣訴外人蕭雲隆於民國八十五年九月十三日以其「輪圈馬達改良構造」包含馬達、固
定盤及輪圈；其中馬達一側壁設有中心軸，另一側壁轉軸之端部設有中心齒輪，固定
盤包含有面向馬達之第一面及相對於第一面之第二面，第一面樞設中心齒輪嚙合之第
一齒輪，第二面樞設與第一齒輪同軸轉動之第二齒輪，第二齒輪之齒數較第一齒輪少
，第二面固設另一中心軸，與馬達外側之中心軸同在一軸線；輪圈將馬達及固定盤包
覆於其內，包括有相互固定之輪圈座及輪圈蓋，輪圈座及輪圈蓋中心部位分別設有一
具軸承之穿孔，使得馬達中心軸可穿於輪圈座之穿孔，固定盤之中心軸穿於輪圈蓋之
穿孔，輪圈蓋面對於輪圈座之內壁面設有可單向轉動之第三齒輪與第二齒輪嚙合，且
較第二齒輪之齒數多等情，向被告申請新型專利，經編為第00000000號審查
，准予專利。公告期間，原告以本案有違專利法第九十七條、第九十八條第一項第一
款及第二項規定，檢具第00000000號「超薄輪圈式動力馬達裝置」、第00
000000號「輔助動力馬達」等新型專利案公告影本，對之提起異議。案經被告
審查結果，為本案異議不成立之審定，發給八十七年一月二十六日（八七）台專（判
）○五○三一字第一○三二九八號專利異議審定書。原告不服，提起訴願、再訴願，
遞遭決定駁回，遂提起行政訴訟。茲摘兩造訴辯意旨如次：
原告起訴意旨略謂︰從事馬達工作者都知道減速齒輪的功效，齒輪比愈多速度愈慢、
扭力愈大。本案只是將減速比改一改，由一層變成二層，馬達設計誰不會想到或見過
，目的也僅為減速增加扭力，其他完全與原告之第00000000號「超薄輪圈式
動力馬達裝置」新型專利案相同。由扁薄形狀馬達，馬達之太陽齒藉由減速齒輪再裝
置一單向離合器於輪圈蓋中央，而輪圈蓋與輪圈座相對應鎖合，再藉由自行車鋼絲穿
入輪圈蓋緣孔而成輪圈馬達。以齒輪之減速作文章，實在看不出本案那一點奇特新鮮
。事實上訴外人是自大陸拿回一個樣品回台灣申請，而這二層結構也是原告的設計，
並已在大陸量產販賣中，也行銷日本、德國、歐洲諸國，訴外人只是從仿冒者買回一
個而已，馬達完全相同，其僅以減速構造就獲取專利，實有不當，請將一再訴願決定
及原處分均撤銷等語。
被告答辯意旨略謂︰起訴理由略謂本案僅是將減速比更改，由一層變成兩層，以便增
加扭力，其餘構造則與引證案（第00000000號專利案）完全相同，本案不具
專利要件云云。惟查本案創作目的係提供一種輪圈馬達之改良構造，俾可藉由二段式
減速，使輪圈具有較大之扭力，進而具有較佳之載重力及爬坡力，亦即本案係改良習
用一段式減速度馬達（即引證案）載重效果較差，且爬坡上亦受較大限制之缺失，因
而創作本案之結構，故引證案既未揭示本案達成二段減速之構造，本案當具新穎性，
又本案可使輪圈具有較大扭力，進而具有較佳之載重力及爬坡力，亦具進步性。至起
訴理由謂訴外人只是至大陸拿回一個樣品而回台灣申請本案，該種構造早已在大陸量
產並販賣乙節，按原告所主張該等理由並未於異議階段提出亦非原處分審究之範疇，
且未提出任何佐證之資料或樣品，顯不足採信，併予指明。綜上所述，被告所為本案
異議應不成立之審定並無違誤，本案原告之訴為無理由，請駁回原告之訴等語。
　　理  由
按稱新型者，謂對物品之形狀、構造或裝置之創作或改良，為專利法第九十七條所規
定。又公告中之新型，任何人認有違反專利法第九十七條至第九十九條規定而向專利
專責機關提起異議者，依同法第一百零二條第一項規定，除應備具異議書外，並應附
具證明文件；從而有無違反專利法規定之情事，依法應由異議人附具證據供查。本案
「輪圈馬達改良構造」係於八十五年九月十三日申請，其結構為包含馬達、固定盤及
一輪圈；其中馬達一側壁設有一中心軸，另一側壁轉軸之端部設有一中心齒輪，固定
盤包含有面向馬達之第一面及相對於第一面之第二面，第一面樞設有中心齒輪嚙合之
第一齒輪，第二面樞設有與第一齒輪同軸轉動之第二齒輪，第二齒輪之齒數較第一齒
輪少，第二面固設有另一中心軸，與馬達外側之中心軸同在一軸線；輪圈將馬達及固
定盤包覆於其內，包括有相互固定之輪圈座及輪圈蓋，輪圈座及輪圈蓋中心部位分別
設有一具軸承之穿孔，使得馬達之中心軸可穿於輪圈座之穿孔，固定盤之中心軸穿於
輪圈蓋之穿孔，輪圈蓋面對於輪圈座之內壁面設有可單向轉動之第三齒輪與第二齒輪
嚙合，且較第二齒輪之齒數多等情，向被告申請新型專利，經編為第0000000
0號審查，准予專利。公告期間，原告以本案有違專利法第九十七條、第九十八條第
一項第一款及第二項規定，檢具附件一即本案專利公告及說明書；附件二即八十二年
六月一日公告之第00000000號「超薄輪圈式動力馬達裝置」專利公告（下稱
引證一）；附件三即八十四年一月十一日公告之第00000000號「輔助動力馬
達」專利公告(下稱引證二)；附件四即行政法院七十三年判字第一一八三號判決及七
十二年判字第七一三號判決要旨，對之提起異議。案經被告審查結果，略以：引證一
主要構造包含動力機械馬達、遊星齒輪外側固定位置、遊星齒輪組外環之三個齒輪、
內部軸承、支齒輪之支柱、底座盤、動力離合旋轉座、動力齒輪及輪圈等組件；引
證二構造包含馬達、行星齒輪組、齒輪帶動盤及車輪外蓋等組件。引證一、二雖揭示
在自行車電動馬達使用遊星齒輪組作馬達輸出轉速及轉矩之控制結構，惟皆未揭示本
案可達成二段式減速之機構，與本案構造不同，且本案改良習用一段式減速、輪圈扭
力較小之缺失，藉由二段式減速，使輪圈具有較大之扭力，而有較佳之載重力及爬坡
力，也具有功效之增進。至附件四之判決要旨與本案技術內容無，僅供參考，本案
無違專利法第九十七條、第九十八條第一項第一款及第二項規定，乃為本案異議不成
立之審定。原告起訴主張︰減速齒輪的功效，為一般從事馬達工作者所習知，齒輪比
愈多速度愈慢、扭力愈大。本案只是將減速比改一改，由一層變成二層而已，其他完
全與引證一專利案相同。由扁薄形狀馬達，馬達之太陽齒藉由減速齒輪再裝置一單向
離合器於輪圈蓋中央，而輪圈蓋與輪圈座相對應鎖合，再藉由自行車鋼絲穿入輪圈蓋
緣孔而成輪圈馬達。以齒輪之減速作文章，實在看不出本案那一點奇特新鮮。本案只
是至大陸拿回一個樣品回台灣申請，而該結構也是原告的設計，並已在大陸量產販賣
，本案不具專利要件云云。經查本案創作目的係提供一種輪圈馬達之改良構造，改良
習用之一段式減速、輪圈扭力較小之缺失，即藉由二段式減速，使輪圈具有較大之扭
力，進而具有較佳之載重力及爬坡力。引證一、二皆未揭示本案達成二段減速之構造
，本案即具新穎性及進步性。而原告所指本案只是自大陸拿回一個樣品回台灣申請，
而這二層結構也是原告的設計，並已在大陸量產販賣中，也行銷日本、德國、歐洲諸
國云云，並未於本件異議階段補提任何佐證之資料或樣品，自不足採。又查本件前經
訴願機關將原告之異議卷、訴願、再訴願理由書及被告之答辯書等先後送請財團法人
工業技術研究院機械工業研究所審查結果，略謂：引證一雖揭示使用於自行車動力馬
達上，但其係以遊星式齒輪組達到減速之功用，而本案則是以馬達側壁轉軸端部之中
心齒輪與固定盤第一面樞設而與中心齒輪嚙合之第一齒輪，固定盤第二面樞設與第一
齒輪同軸轉動之第二齒輪，與輪圈座內壁面所設可單向轉動且與第二齒輪嚙合之第三
齒輪等之二段式減速齒輪組，以達到減速與提升扭力之功效，因此本案所使用之減速
結構與引證一並不相同；引證二與引證一皆使用遊星式齒輪組達到減速之功用，其與
本案之二段式減速齒輪組之整體技術構造、手段均不相同。又本案之技術特徵即在於
使用二段減速，以改良習知之輪圈馬達之一段式減速方式，以使輪圈具較大之扭力，
進而具有較佳之載重力及爬坡力，此與一般習用之輪圈馬達僅為一段式減速相較，本
案的確具新穎性與功效之增進。此有該院機械工業研究所八十七年六月十五日（八七
）工研機審字第○六○四號及八十七年十月三十日工研機審字第一○九○號函暨其附
件審查意見書附於訴願卷可稽。此項由研究機構之專業學者所為之審查意見，具有專
門性、客觀性及公正性，自足採憑。原告之上述主張，純屬其個人主觀之私見，尚無
可取。是被告以本案無違專利法第九十七條、第九十八條第一項第一款及第二項規定
，而為本案異議不成立之審定，經核洵無違誤，一再訴願決定遞予維持，亦無不合。
原告起訴意旨難認有理由，應予駁回。
據上論結，本件原告之訴為無理由，爰依行政訴訟法第二十六條後段，判決如主文。
中    華    民    國     八十八      年     十二     月      三十       日
                    行 政 法 院 第 五 庭
                                審 判 長 評  事      廖  政  雄
                                         評  事      趙  永  康
                                         評  事      沈  水  元
                                         評  事      林  清  祥
                                         評  事      姜  仁  脩
右  正  本  證  明  與  原  本  無  異
                                         法院書記官  葛  雅  慎
中    華    民    國     八十八      年     十二     月      三十       日
